【裁判字號】    98,交抗,253
【裁判日期】    981104
【裁判案由】    聲明異議
【裁判全文】
臺灣高等法院臺南分院交通事件裁定     98年度交抗字第245號
                                     98年度交抗字第253號
抗  告  人  甲○○
即受處分人
上列抗告人因違反交通管理處罰條例案件，不服臺灣臺南地方法
院交通法庭中華民國98年8月31日所為裁定（98年度交聲字第297
、923號），提起抗告，本院裁定如下：
    主    文
原裁定撤銷，發回臺灣臺南地方法院。
    理    由
一、抗告意旨略以：原審於98年8月10日駁回受處分人聲明異議
    之裁定，雖係向受處分人之住所地即臺南縣佳里鎮○○里○
    ○路443號送達，但收受該裁定之人即受處分人之弟妹林美
    玲並非設籍於該處所，而係設籍於同鎮○○里○○街137號
    ，故林美玲並非受處分人之同居人，原審裁定由其收受，應
    屬無效之送達等語。
二、原裁定意旨以：該院98年度交聲字第297、923號交通事件裁
    定已按受處分人之住所即戶籍址「臺南縣佳里鎮○○里○○
    路443號」掛號郵寄，該裁決書雖不獲會晤應受送達人即受
    處分人，然已於98年8月18日由其同居人即受處分人之弟妻
    林美玲收受無訛，此有受處分人之個人基本資料查詢結果及
    本院送達證書各一紙附卷足憑，受處分人如對該裁定不服欲
    提起抗告者，其五日之合法提出抗告期間為自送達裁定之翌
    日即98年8月19日起算，扣除在途期間二日，抗告期間於98
    年8月25日屆滿，然受處分人遲至98年8月26日始將其抗告狀
    提出到院，此有卷附交通事件裁定抗告狀上所蓋收文章戳足
    稽，揆諸上揭法條說明，受處分人提起本件抗告顯已逾法定
    五日抗告不變期間，而不合法律上之程式，且其情形無法補
    正，而駁回受處分人之抗告等情。
三、惟按「送達於應受送達人之住、居所、事務所或營業所行之
    。」；再「送達於住、居所、事務所或營業所，不獲會晤應
    受送達人者，得將文書付與有辨別事理能力之同居人或受僱
    人。」刑事訴訟法第62條準用民事訴訟法第136條第1項前段
    、第137條第1項分別定有明文。又民事訴訟法第137條第1項
    所稱之同居人，係指與應受送達人居住一處共同為生活者而
    言。關於是否同居之認定，應以是否有居住一處並共同為生
    活之事實為準，若由非與當事人同戶共居之親族成員所代收
    ，依法尚難認已由當事人之同居人合法代收送達，其送達之
    效力應以代收判決後，實際轉交於當事人之時間為準，最高
    法院88年度台上字第1799號刑事判決意旨足資參照。又關於
    是否同居之認定，應以是否有居住一處並共同為生活之事實
    為準，至戶籍地址則僅係依戶籍法所為登記之事項，並非認
    定住居所之唯一標準，自難僅據收受送達人戶籍設址與當事
    人之地址不同，即認收受送達人非當事人同居人，亦經最高
    法院以94年度台抗字第687號民事裁定闡述甚明。
四、經查原審98年8月10日駁回受處分人聲明異議之裁定，固於
    98年8月18日送達至受處分人原以書狀陳明之住所即臺南縣
    佳里鎮○○里○○路443號，但係由案外人林美玲以受處分
    人弟妻之身分收受該裁定，而林美玲確係設籍於臺南縣佳里
    鎮○○里○○街137號，復有法務部戶役政連結作業系統列
    印資料附於本院卷可按。依前述最高法院判決意旨，收受送
    達之林美玲設籍地址與受處分人不同，雖未必即非受處分人
    之同居人，但依現有證據，即難遽認收受送達之林美玲為受
    處分人之同居人，則前開送達是否合法、何時發生送達之效
    力，均有未明。
五、綜上所述，原裁定就原駁回異議之裁定是否已經合法送達尚
    有未明，原審遽以受處分人逾期抗告為由，駁回受處分人之
    抗告，即有未洽，受處分人抗告意旨執以指摘原裁定不當，
    為有理由，自應由本院予以撤銷，發回原審法院詳為調查後
    更為適法之處理。
六、本件抗告若屬合法，受處分人涉及之違反道路交通管理處罰
    條例事由乃於93年4月17日上午10時43分及同日下午18時5分
    ，在高雄市○○路與福安路口違規停車。而原處分機關（即
    交通部公路總局嘉義區監理所麻豆監理站）初次裁決之後，
    受處分人於不變時間內已聲明異議，嗣原處分機關發現該機
    關第一次裁決所引用處罰條款有誤，因而為第二次裁決並再
    （寄存）送達於受處分人，但受處分人即未於不變期間再次
    聲明異議。此等因原處分機關援引法條不當而為二度裁決所
    發生「是否親自收受送達」與「是否逾期聲明異議」之風險
    ，由受處分人承受，是否合理，有無不當剝奪受處分人司法
    救濟權之情形，亦有疑義，併予指明。
七、據上論斷，爰依道路交通事件處理辦法第25條、刑事訴訟法
    第413條前段，裁定如主文。
中    華    民    國    98    年    11    月    4     日
                  刑事第二庭    審判長法  官    葉居正
                                      法  官    陳春長
                                      法  官    陳欽賢
以上正本證明與原本無異。
不得再抗告。
                                      書記官    李良倩
中    華    民    國    98    年    11    月    5     日


司法院資訊處製作；財團法人民間司法改革基金會備份。
